臺灣彰化地方法院民事判決　96年度醫字第1號
原　　　告　　甲○○即方明嘉
兼上一人
法定代理人　　乙○○
原　　　告　　戊○○
　　　　　　　丁○○
被　　　告　　成美醫院
上一人
法定代理人　　丙○○
兼上一人
訴訟代理人　　庚○○
上列當事人間請求損害賠償事件，本院於中華民國 96 年 11 月
22 日言詞辯論終結，判決如下：
    主      文
原告之訴及假執行之聲請均駁回。
訴訟費用新台幣玖萬零參佰貳拾捌元由原告負擔。
    事實及理由
一、原告起訴主張：原告乙○○之妻許凱妮於民國94年2月21日
    晚間7時30分許，經被告庚○○醫師診斷評估後，為分娩而
    住進彰化縣彰化市○○路56號之被告成美醫院，由被告庚○○擔任主治醫師，當時值班護士為劉俞君，至翌日凌晨0時
    許起，改由賴麗芳接班，擔任值班護士，嗣於生產過程中，
    被告庚○○原應注意隨時觀察許凱妮之狀況，當許凱妮有病
    痛現象時，應立即處理，依當時情形，並無不能注意之情事
    ，竟不注意，於許凱妮待產期間，發生疼痛等現象時，僅由
    護理人員施打催生劑、止痛劑，造成許凱妮不適，卻未見庚○○到場治療，直到許凱妮94年2月22日上午6時35分許，許
    凱妮已大量破水時，始至現場接生，然被告庚○○原應注意
    許凱妮甫生產後，體力欠缺，應補充血液，並給予氧氣，當
    時亦無不能注意之情事，惟於94年2月22日上午7時55分，許
    凱妮甫生產完畢，卻只給予代用血漿，且當時其已失血不只
    500.c.c，被告庚○○卻僅指示給予500.c.c血漿，且於當日
    上午8時28分，僅施以鎮定劑後就不聞不問，致許凱妮失去
    心跳19分鐘，終致不治死亡，被告庚○○原應注意許凱妮發
    生羊水栓塞之之病症時，致死率極高，應爭取急救之時間，
    當時亦無不能注意之情事，即使原告乙○○、丁○○等家屬
    要求應轉診較近之彰化基督教醫院，被告庚○○仍堅持轉診
    較遠的台中榮民總醫院，致許凱妮延誤急救而死亡，轉診中
    除未交付轉診病歷，亦未提供設備，且無持續對許凱妮施以
    心臟按摩，至台中榮民總醫院時許凱妮已無血壓、呼吸、心
    跳、瞳孔放大，經急救一個小時仍宣告無效而死亡，再者，
    被告庚○○明知於94年2月22日上午8時22分許，並未給許凱
    妮氧氣罩，於病例上仍虛偽記載著給予氧氣罩的紀錄，病歷
    記載顯有偽造，被告上開不法行為，致許凱妮死亡，原告乙○○為許凱妮之妻、原告甲○○即方明嘉（下稱甲○○）為
    許凱妮之子、原告戊○○、丁○○為許凱妮之父母，爰依民
    法第184條第1項前段、第192條及第194條等侵權行為之法律
    關係，請求被告連帶給付損害賠償。請求賠償項目臚列如下
    ：
  （一）醫藥費部分新台幣(下同)2590元：由原告乙○○支出。
  （二）增加生活上需要為5555元：因被告醫療疏失，許凱妮之
        甫出生之子甲○○出生時原無心跳、呼吸，雖經急救保
        住性命，卻仍須住加護病房觀察，由原告乙○○支出住
        院費用5555元。
  （三）喪葬費用163710元，係原告乙○○支付。
  （四）撫養費部分：1. 原告甲○○部分0000000元：原告於事
        故發生至成年尚有20年，許凱妮對之扶養義務按行政院
        主計處93年平均每人最終消費支出金額284753元，扣除
        中間利息及原告乙○○應分擔之部分，原告甲○○得請
        求扶養費0000000元。2.原告戊○○部分0000000元：原
        告戊○○為42年7月15日出生，上開事故發生時時值51
        歲又7月，參照內政部94年編訂台灣省簡易生命表，原
        告戊○○尚有平均餘命27.53年，又依行政院主計處93
        年平均每人最終消費支出金額284753元，因戊○○尚有
        妻、子各1人得以扶養，故許凱妮應分擔之扶養義務為
        1/3，則按霍夫曼計算法計算後，為0000000元。3. 原
        告丁○○部分0000000元：原告丁○○為45年11月25 日
        生，事故發生時時值48歲又2月，依上開簡易生命表尚
        有平均餘命34.63年，則依行政院主計處93年平均每人
        最終消費支出金額284753元，第1年至27年時，許凱妮
        之扶養義務同為1/3，第28年至第34年，因原告戊○○
        已過平均餘命年齡，許凱妮扶養義務增為1/2，則按霍
        夫曼計算法計算，合計為0000000元。
  （五）精神慰撫金部分：
        原告因本件事故，痛失至親，致原告精神上痛苦不堪，
        是以原告甲○○請求120萬元、原告戊○○及丁○○各
        80萬元、原告乙○○請求100萬元之精神慰撫金。
    綜上，扣除被告已賠償原告之120萬元，被告尚應連帶賠償
    原告乙○○571855元及原告甲○○即方明嘉0000000元（各
    扣除60萬元），連帶賠償原告戊○○0000000元、原告丁○○0000000元，爰依侵權行為之法律規定，請求被告給付上
    開金額等語，並聲明：被告應連帶給付原告乙○○571855
    元、原告甲○○0000000元、原告戊○○0000000元、原告丁○○0000000元及均自起訴狀繕本送達之翌日起至清償日止
    ，按年息5%計算之利息；訴訟費用由被告負擔；願供擔保，
    請准宣告假執行。
二、被告則一致以：許凱妮到院待產時，被告已給予必要藥物及
    處置，一般產婦待產時，醫生並不需要全程在場，許凱妮是
    因生產後羊水栓塞造成身體狀況急速惡化才死亡，但生產過
    程中羊水栓塞無法事前判斷，破水時可能羊水由子宮頸的血
    管裂縫進入血液循環造成心臟衰竭、心跳停止、血壓下降，
    自許凱妮生產完，被告庚○○一直在旁觀察，於94年2月22
    日上午8點22分施以氧氣，同日8點25分因許凱妮情緒躁動血
    壓上升故對其注射鎮定劑，於同日上午8時23分發現血壓下
    降、呼吸急促，被告庚○○即施以心肺復甦術，急救措施包
    括先氣管插管、心臟按摩、注射強心劑6針，同日上午9時26
    分喪失意識，瞳孔放大，心跳圖一分鐘只有46下，直至同日
    上午9點35分送護許凱妮轉診的救護車來前仍持續急救，於
    救護車上被告庚○○持續施以心臟按摩，護理長施惠芳擠壓
    ＡＭＢＵ，惟到達台中榮民總醫院時，許凱妮仍舊呈現瞳孔
    放大，無自發性呼吸、心跳等狀態而死亡。因許凱妮於生產
    時並未大量出血，自不需要輸血，其更非因失血導致腦部缺
    血，而許凱妮因生產併發羊水栓塞的症狀，臨床上尚無法事
    先預防，併發後，死亡率高達八成、九成，產婦雖經施以心
    肺復甦術，仍得面臨缺氧、心臟無力、全身性血液無法凝固
    ，造成不出血休克之嚴重困境，被告庚○○於第一時間研判
    許凱妮為羊水栓塞之狀態，並盡全力救治，處置過程亦符合
    常規執行，實難謂被告謝雄有何醫療上疏失，故原告之訴顯
    無理由等語。並聲明：原告之訴駁回；訴訟費用由原告負擔
    ；如受不利判決，願供擔保請准宣告假執行。
三、查許凱妮於94年2月21日晚間7時30分許至成美醫院產檢，經
    被告庚○○診斷後，於當日晚間9時許入院待產，於翌日0時
    許開始催生，而於同年、月22日7時23分許，經被告庚○○
    以自然產方式接生產下一名男嬰後，送至恢復室休息，嗣於
    當日上午8時22分許起，因開始發生羊水栓塞現象，經急救
    無效轉送台中榮民總醫院時不治死亡之事實，為兩造所不爭
    執，並有成美醫院孕婦健康手冊、成美醫院及台中榮民總醫
    院病歷、分娩紀錄等相關護理紀錄單據附於本院依職權向台
    灣彰化地方法院檢察署所調取之94年度相字第372號相驗卷
    、96年度偵字第3757號偵查卷等可憑，且經台灣台中地方法
    院檢察署檢察官督同法醫師前往相驗並進行解剖，送請法醫
    研究所鑑驗，製有相驗筆錄、相驗屍體死亡證明書及法務部
    法醫研究所（94）醫鑑字第0481號解剖鑑定書附於上開相驗
    卷內可參，堪信為真實。
四、原告雖主張被告就許凱妮之死亡，係因被告庚○○於許凱妮
    待產時未全程在場觀察、處置、於許凱妮甫生產後未即時施
    給氧氣及輸血、當許凱妮發生羊水栓塞症狀時怠於施行急救
    及拒不依照原告等家屬的建議即時將許凱妮就近送往彰化基
    督教醫院急救、堅持送到較遠之台中榮民總醫院，致有延誤
    急救時間等可歸責等事由，而主張被告成美醫院與庚○○就
    此應對許凱妮之死亡負侵權行為損害賠償責任等語，惟查：
  （一）產婦許凱妮之死亡，乃係因產後羊水栓塞而自然死亡一
        節，業經法務部法醫研究所解剖並進行鑑定後，認許凱
        妮解剖時無明顯出血性休克現象且無大量出血，組織病
        理切片檢查結果發現有角質化麟狀上皮細胞於肺臟血管
        內，支持死者生前有羊水栓塞病變，故認死亡原因為產
        婦許凱妮於生產後併發羊水栓塞，引起呼吸衰竭而死亡
        ，是鑑定結論認許凱妮係屬自然死亡等語，此有該所上
        開鑑定書附前述相驗卷及偵查卷可憑。又由上開病歷紀
        錄得知，產婦生完產後，雖有情緒躁動、血壓上升之問
        題存在，但被告庚○○已給予鎮定劑之醫療措施，而後
        血壓雖有下降但已屬正常。隨後產婦許凱妮突然出現呼
        吸急促、血壓下降等現象，被告庚○○隨即又給予氧氣
        、氣管內插管、強心劑、施以心肺復甦術等急救措施，
        惟仍無法讓血壓回升，恢復心跳、意識，故羊水栓塞症
        確為許凱妮致死之原因，當屬無疑。
  （二）又產婦發生羊水栓塞症，是一種無法預防的產科急症，
        死亡率高達百分之60至80，發生機率為1/20000至
        1/80000。可能是因為羊水內涵有許多胎兒的麟狀細胞
        、胎脂、胎毛及胎便等物質，進入母體血液循環中，大
        部分產婦不會有反應，但對少部分產婦造成肺動脈的過
        敏（anaphylaxis）反應，會導致肺動脈小血管的痙攣
        ，引起短暫的肺高血壓、重度缺氧及系統血壓下降，臨
        床表現為突然呼吸停止，此時應採取之緊急措施包括維
        持其生命徵象、急救插管及心肺復甦術，補充大量體液
        及大量輸血，矯正凝血病變等。依目前之醫療科技水準
        ，對於羊水栓塞病症，並無有效之預防及積極治療方式
        。根據病歷記載之產婦表現症狀，本件案例是發生羊水
        栓塞病症，產婦因此而導致死亡。由解剖發現，死者肺
        臟有角質化鱗狀上皮細胞於血管內、肺水腫可為佐證。
        根據病歷記載，醫護人員之處置並無違反目前一般醫療
        常規之處，此經台灣彰化地方法院檢察署檢察官送請行
        政院衛生署醫事審議委員會鑑定，有該署衛醫字第0950
        212456號函附醫事審議委員會0000000號鑑定書附於台
        灣彰化地方法院檢察署94年相字第372號卷內可憑。
  （三）故產婦許凱妮確係因產後引起羊水栓塞而自然死亡，且
        因該一病症係屬產科急症，臨床少見，又無法預期，病
        症變化急速，產婦可能在短短時間內死亡，致死亡機率
        高，迄今醫療界尚無法預防及具有效果之治療方式，實
        難期擔任主治醫師之被告庚○○對於許凱妮發生羊水栓
        塞之事實，有預為防範之可能，故被告庚○○縱未於許
        凱妮待產時全程在場，亦無從預防許凱妮產後引起羊水
        栓塞症之發生。而依許凱妮在成美醫院之病歷記載，被
        告成美醫院之醫護人員及庚○○於94年2月22日上午8時
        22分發現許凱妮有羊水栓塞之情形後，立即給予氧氣、
        注射鎮定劑、氣管插管及心肺復甦術急救，並給予升壓
        治療等急救措施，亦難認被告有何疏於急救之過失；雖
        原告主張被告並未給許凱妮輸血及氧氣等語，然查許凱
        妮並非因失血過量致死，有法醫研究所上開鑑定書可參
        ，故縱被告未給許凱妮輸血，此亦非許凱妮致死之原因
        ，又證人己○○固證稱其於許凱妮被急救時，並未見許
        凱妮臉上有戴東西等語，然本院就此當庭勘驗當時之監
        視錄影光碟後，發現證人己○○僅於許凱妮被急救時在
        場約76秒（即當日8時28分54秒至30分10秒許），且其
        所站位置在原告等家屬及急救之醫護人員之後等情，有
        本院所製勘驗筆錄附本件96年10月25日筆錄中，故以證
        人並非醫護專業人員而言，難認其有能力判斷被告是否
        已給許凱妮氧氣，況其所站位置前隔有原告之家屬及醫
        護人員，更難認其有看清當時之情況，是證人己○○之
        證詞實難採為不利於被告之認定依據。
  （四）再者，原告質疑被告未聽從原告等家屬之意見，就近將
        許凱妮送往彰化基督教醫院急救，反送較遠之台中榮民
        總醫院，有延誤急救之嫌等語。然查被告於發現急救無
        效後，隨即於94年2月22日上午9時30分安排將許凱妮轉
        診臺中榮民總醫院，並於同日上午9時50分到達該院，
        有成美及台中榮民總醫院之病歷附上開偵查卷可稽，實
        難認定被告有延誤之情事，又以當時許凱妮之危急情況
        而言，究竟適合送往那家醫院急救，係涉醫療專業與經
        驗之判斷，非單純得以距離之遠近來衡量，是被告庚○○當時基於其專業與經驗認為送台中榮民總醫院為宜，
        並確已積極安排轉送，以台中榮民總醫院在台灣中部地
        區之醫療資源與能力上之評價而言，姑不論醫療專業，
        亦難認其有何溢脫一般人認知之處，自不能以許凱妮轉
        送到台中榮民總醫院時已死亡而推認被告庚○○之決策
        有何過失，是原告此點主張亦不足採。
  （五）綜上所述，本件被告成美醫院與庚○○就許凱妮之死亡
        ，於醫療行為上，並無何可歸責之事由，則原告依侵權
        行為之規定，請求被告負連帶損害賠償責任，即無理由
        ，應予駁回。
五、原告之訴既無理由而駁回，其假執行之聲請亦失所附依，應
    併予駁回之。
六、本件判決之基礎已臻明確，兩造其餘攻擊防禦方法，經本院
    審酌後，認與判決結果不生影響，自無庸一一論列，併此敘
    明。
七、訴訟費用負擔之依據：民事訴訟法第78條、第85條第1項。
中　　華　　民　　國　　96　   年　 12　  月　　 6  　日
                  民事第一庭    法　官　葛永輝
以上正本係照原本作成。
如對判決上訴，應於判決送達後20日內向本院提出上訴狀。
中　　華　　民　　國　　96　   年　 12　  月　　 7　  日
                      　　　    書記官　楊美芳
